臺灣臺中地方法院刑事判決
111年度金訴字第454號
公  訴  人  臺灣臺中地方檢察署檢察官
被      告  程雲裕



上列被告因詐欺等案件，經檢察官提起公訴（110年度偵字第396
51號），本院判決如下：
    主    文
程雲裕無罪。
    理    由
一、公訴意旨略以：被告程雲裕於民國109年6月間，加入真實姓
    名年籍不詳、自稱「羅錦波」大陸地區福建人士為首之由3
    人以上所組成、以實施加重詐欺取財犯罪為手段之牟利性、
    有結構之詐騙集團，而基於洗錢及與大陸地區福建人士、身
    分不明電話行騙者等人共同基於3人以上共犯詐欺取財之犯
    意聯絡，依大陸地區福建人士「羅錦波」指示，由被告程雲
    裕提供其所有臺灣銀行潭子分行帳號000-000000000000號帳
    戶（下稱系爭帳戶）供詐騙集團匯入詐欺款項後，自己親自
    提款交付予自稱大陸地區福建人士「羅錦波」所指定之不詳
    姓名之女子後，再轉交付予該詐欺集團，而擔任「提供人頭
    戶」兼「提款車手」之工作。嗣該詐欺集團自稱香港恆隆房
    地產有限公司李家明者，於109年6月間，以假借投資房地產
    名義，向告訴人吳思穎招攬投資，致告訴人吳思穎陷於錯誤
    ，分別於109年6月17日13時55分、13時56分、13時57分，自
    其所有第一商業銀行帳號000-00000000000號帳戶轉帳新臺
    幣（下同）5萬元、1萬元、2萬元至被告程雲裕前開帳戶中
    ，被告程雲裕隨即由前開帳戶中領出105萬元交給自稱大陸
    地區福建人士「羅錦波」所指定之不詳姓名之女子，再轉交
    給該詐欺集團。嗣告訴人吳思穎發覺被騙，始報警循線查悉
    上情。因認被告涉犯組織犯罪防制條例第3條第1項後段之參
    與犯罪組織、刑法第339條之4第1項第2款之3人以上共同犯
    詐欺取財、洗錢防制法第14條第1項之隱匿特定犯罪所得之
    去向之洗錢等罪嫌等語。
二、按犯罪事實應依證據認定之，無證據不得認定犯罪事實；不
    能證明被告犯罪者，應諭知無罪之判決；刑事訴訟法第154
    條第2項、第301條第1項分別定有明文。再檢察官對於起訴
    之犯罪事實，應負提出證據及說服之實質舉證責任。倘其所
    提出之證據，不足為被告有罪之積極證明，或其指出證明之
    方法，無從說服法院以形成被告有罪之心證者，基於無罪推
    定之原則，自應為被告無罪判決之諭知（刑事訴訟法第161
    條第1項、刑事妥速審判法第6條、最高法院92年台上字第12
    8號判決意旨參照）。
三、公訴意旨認被告涉有前開罪嫌，無非係以：㈠被告供述；㈡告
    訴人指訴；㈢內政部警政署反詐騙諮詢專線紀錄表、陳報單
    、受理各類案件紀錄表、刑事案件報案三聯單、受理詐騙帳
    戶通報警示簡便格式表、金融機構聯防機制通報單、被告臺
    灣銀行潭子分行帳戶申辦資料及金流明細等為其主要論據。
四、訊據被告固坦承有提供系爭帳戶帳號及提領款項，將之交予
    「羅錦波」指定之人等事實，惟堅決否認涉有上開罪嫌，辯
    稱：我沒有參加詐欺集團，我是幫朋友「羅錦波」領105萬
    元，這105萬元是幫他代收貨款，「羅錦波」是在大陸做手
    機的鏡頭，請我借他帳戶幫他代收貨款，我不知道這是人家
    被詐騙匯到我帳戶的錢，也不知道告訴人是被騙，我另一件
    案件已經不起訴處分等語。
五、經查：
  ㈠詐欺集團自稱香港恆隆房地產有限公司李家明者於109年6月
    間，以假借投資房地產名義，向告訴人招攬投資，致告訴人
    陷於錯誤，分別於109年6月17日13時55分、13時56分、13時
    57分，自其所有第一商業銀行帳號000-00000000000號帳戶
    轉帳5萬元、1萬元、2萬元至系爭帳戶中，嗣被告由系爭帳
    戶中共提領105萬元，並將之交予不詳女子等事實，業經被
    告於警詢、偵查及本院準備程序、審理時供述明確，並與證
    人即告訴人於警詢時證述之情節大抵相符，並有臺北市政府
    警察局文山第一分局復興派出所陳報單、受理刑事案件報案
    三聯單、受理各類案件紀錄表、受理詐騙帳戶通報警示簡便
    格式表、內政部警政署反詐騙諮詢專線紀錄表、金融聯防機
    制通報單、金融機構協助受詐騙民眾通知疑似警示帳戶通報
    單（偵卷第117至120、123至147頁）、吳思穎之第一銀行帳
    號00000000000號帳戶明細查詢及跨行轉帳交易明細、匯款
    申請書回條（偵卷第149至155頁）、與詐騙集團成員之通訊
    軟體對話紀錄、照片截圖（偵卷第159至209頁）、臺灣銀行
    潭子分行109年9月23日潭子營密字第10900032361號函暨檢
    附之程雲裕帳戶申辦資料及存摺存款歷史明細查詢（偵卷第
    229至236頁）可佐，則此等客觀事實，應堪認定。
　㈡然上開事證，僅足證明被告之系爭帳戶確遭某詐欺集團作為
    向告訴人遂行詐欺取財犯行使用，尚不足以推論被告係參與
    該詐欺集團，並基於向他人詐欺取財及洗錢之故意而為提款
    、交款之行為。按近年來我國檢警極力偵查詐欺集團犯罪，
    由於詐欺集團詐騙被害人後需取得贓款，復要避免遭檢警查
    獲集團成員真實身分，故需大量蒐集人頭帳戶，並尋覓車手
    負責提款，然因檢警近年追查詐欺集團之成果，詐欺集團對
    此亦有所應變，為能順利取得人頭帳戶或募得車手，遂改以
    其他方式取得、徵求。且一般人對於社會事物之警覺性或風
    險評估，常因人而異，此觀諸詐欺集團之詐騙手法雖經政府
    大力宣導及媒體大幅報導，仍有眾多被害人受騙，且被害金
    額甚高，其中亦不乏高級知識分子等情，即可明瞭。是有關
    參與詐欺集團並詐欺及洗錢之犯罪成立與否，自不得僅以被
    告所持有之帳戶資料是否交付他人、交付後有無淪為犯罪集
    團使用而為斷，尚須衡酌被告所辯提供帳戶資料之原因是否
    可採，並綜合行為人之前科素行、教育程度、財務狀況與行
    為人所述情節之主、客觀情事，本於推理作用、經驗法則，
    以為判斷之基礎。從而，本件應審究者為：被告究竟係基於
    何原因提供系爭帳戶之相關資料，且被告對於帳戶可能因此
    遭他人作為詐欺取財及掩飾或隱匿特定犯罪所得財物之工具
    ，其主觀上有無認識或預見。而查： 　
　⒈被告於110年8月5日警詢時供稱：我沒有將臺灣銀行帳戶之存
    簿、提款卡借給其他人使用，只有替「羅錦波」先生代收貨
    款；我於109年6月初，受大陸朋友「羅錦波」先生之託，替
    他代收貨款，我於收到貨款後，約兩天的時間，「羅錦波」
    託他老鄉跟我相約在臺中市潭子區勝利路的一處咖啡店，我
    將代收的貨款新臺幣105萬提領出來，並交予自稱是「羅錦
    波」老鄉的林姓女子等語（偵卷第61至64頁）。又於111年1
    月14日偵查中供稱：我大陸福州朋友拜託我借帳戶給他收應
    收帳款跟貨款，我就借給他我台灣銀行帳戶，我朋友叫「羅
    錦波」，我就是借戶頭給他匯款項，我就是在匯款的第二天
    幫我朋友領錢，我朋友用微信跟我講說他老鄉聯繫約在潭子
    交款105萬，我領到錢後，就通知羅先生說在潭子哪間咖啡
    店，交款當天，我交款給那位女子後，我就打微信給羅先生
    說我已經將貨款交給那個女生，並由那位女生跟羅先生確認
    後才結束通話等語（偵卷第275至277頁）。復於本院111年7
    月7日本院審理時供稱：我只是幫「羅錦波」領錢，因為疫
    情「羅錦波」沒有辦法來臺灣，所以才拜託我，我只是幫「
    羅錦波」收貨款，我跟「羅錦波」有微信，我們用電話連絡
    我的錢要交給誰，「羅錦波」叫我交給他指定的人，我們約
    在潭子星巴克等語（本院卷第63至65頁）。本院審酌被告前
    述警詢、偵查、本院審理時之時間相隔已有數月之久，然其
    對出借帳戶予友人，並代為提領其中款項交予他人等情節陳
    述一致，並無歧異之處，足證上述情節係被告親身經歷之過
    程，其上開所述，應非係臨訟杜撰虛假之詞。
　⒉細繹系爭帳戶之交易明細（偵卷第235至236頁頁），於告訴
    人匯入前開5萬元、1萬元、2萬元款項前，尚有1筆「跨轉」
    之5000元款項匯入，餘額達5955元，此核與一般金融帳戶持
    有人提供帳戶予詐欺集團使用之情況迥然不同，蓋金融帳戶
    持有人因知悉日後帳戶將有遭警示、凍結之可能，故必會先
    將帳戶中之餘額提領一空，或直接交付已無餘額之帳戶，以
    避免帳戶遭警示、凍結後之損失，豈有如系爭帳戶尚留有數
    千元餘額之情形存在。而於告訴人匯入該等款項後，復持續
    有多筆「網際轉帳」、「匯入」、「跨轉」等款項轉入或匯
    入系爭帳戶，可見該帳戶尚有持續使用之紀錄，此亦與一般
    提供帳戶予詐欺集團之情狀未符。且倘以被告提領款項（共
    105萬元），與告訴人匯入款項（共8萬元）對比觀之，兩者
    差異甚多，則被告是否知悉或預見其所提領者，乃詐欺犯罪
    所得，已殊質疑。從而，依被告系爭帳戶之使用狀態，要與
    一般金融帳戶持有人提供予帳戶予詐欺集團使用之情況有別
    ，故被告前開所辯，尚屬可採。
　⒊詐欺集團所實行之詐騙手法變化多端，政府、金融機構及媒
    體對於詐欺集團之手法雖已極力宣導，民眾被騙之情事仍一
    再發生，且不乏受騙之原因實可輕易辨識者，若有民眾會因
    遭詐欺集團成員所騙而交付財物，亦不能排除有人受騙後所
    交付之物係金融帳戶資料，尚不能以其遭騙取之物係金融帳
    戶資料而非金錢，即逕論該人必有分擔詐欺取財及洗錢之故
    意。現今詐欺集團或因未能如先前以購買之方式取得大量之
    人頭帳戶，其等以各種名目騙取帳戶供短暫使用之情亦所在
    多有。是詐欺集團成員既能以詐騙方式取得帳戶資料遂行其
    等詐欺行為，就提供帳戶並配合提款者是否確有共同詐欺及
    洗錢之犯意聯絡，自應審慎認定，倘提供帳戶者可能是遭詐
    騙所致，而依檢察官提出之證據，若無法證明提供金融機構
    帳戶者，確有共同詐欺及洗錢之犯意聯絡，而被告所辯並非
    無據，即尚有合理懷疑存在時，當不得遽採為不利於被告之
    認定，而應為有利於被告之認定。查本件被告並未交付提款
    卡或密碼等資料，顯示系爭帳戶仍屬於被告自己實力支配，
    此與一般交付帳戶任由詐欺集團作為財產犯罪使用之情形已
    有不同，既然提款所需之印章、密碼、提款卡、實體存摺等
    物件仍在自己實力支配而未交付對方，是以一般成年人之智
    識程度，尚難以對方要求而提供帳戶帳號乙事，即遽認被告
    明知或預見已加入詐欺集團之犯罪組織，而有共同詐欺、洗
    錢之犯意。
　⒋況被告前因有告訴人張家榮匯入27000元至系爭帳戶，嗣被告
    亦提領帳戶內之105萬元等事，經臺灣臺中地方檢察署檢察
    官以109年度偵字第37500號為不起訴處分（下稱另案）。而
    本院審酌被告所為相同提領系爭帳戶款項共105萬元之行為
    ，先後卻經檢察官為不同之評價，則被告究否涉有上開罪嫌
    ，並非無疑。
　⒌又觀諸被告之前科紀錄，除本案及另案之相同提領系爭帳戶
    款項共105萬元，而涉有詐欺罪嫌外，迄今並無其他與詐欺
    相關之犯罪紀錄，有臺灣高等法院被告前案紀錄表在卷可參
    ，堪認被告應無將上開帳戶提供予詐欺集團，並進而擔任提
    款車手之動機與必要。
　⒍按洗錢防制法之立法目的，依同法第1條之規定，係在防制洗
    錢，打擊犯罪。申言之，即在於防範與制止特定犯罪所得藉
    由金融機構帳戶或正常交易管道等洗錢行為，使其形式上轉
    換成為合法來源，而掩飾或切斷犯罪所得來源與犯罪之關聯
    性以躲避查緝。是洗錢防制法第2條第2款之洗錢行為，除有
    掩飾或隱匿特定犯罪所得之本質、來源、去向、所在、所有
    權、處分權或其他權益之行為外，仍須有旨在避免追訴、處
    罰而為上述行為之犯意，始克相當。而提供帳戶以掩飾不法
    所得之去向，固屬洗錢行為之態樣，然交付帳戶供他人使用
    ，使他人藉以取得犯罪所得之情形，是否當然即屬掩飾不法
    所得之去向，而可構成洗錢行為，尚不可一概而論。至組織
    犯罪防制條例所規範之犯罪組織，係指3人以上，以實施強
    暴、脅迫、詐術、恐嚇為手段或最重本刑逾5年有期徒刑之
    刑之罪，所組成具有持續性或牟利性之有結構性組織，此觀
    該條例第2條第1項之規定即明。查本件被告係為誤信「羅錦
    波」而告以自己之帳戶帳號及提領款項，惟其並無詐欺犯意
    ，業如前述，則其自亦無洗錢及參與犯罪組織之犯意，要屬
    當然，尚難對被告以洗錢及參與犯罪組織罪相繩。
六、綜上所述，本件檢察官所舉證據及指出證明之方法，至多僅
    能證明被告有提供系爭帳戶予「羅錦波」，及依其指示提領
    告訴人匯入系爭帳戶金額之客觀行為，對於被告主觀上是否
    具有參與犯罪組織、加重詐欺取財或一般洗錢之犯罪故意，
    仍存有合理之懷疑，無從說服本院形成被告有罪之心證。此
    外，本院亦查無其他積極確切之證據，足以證明被告確有參
    與犯罪組織、加重詐欺取財、一般洗錢犯行，依罪證有疑、
    利於被告之證據法則，應認不能證明被告犯罪，依法應為被
    告無罪之諭知。
據上論斷，應依刑事訴訟法第301條第1項前段，判決如主文。
本案經檢察官林樹蘭提起公訴，檢察官王宜璇到庭執行職務
中　　華　　民　　國    111    年    7    月    21    日
                  刑事第十二庭  審判長法  官  廖慧娟
                                      法  官  何紹輔 
                                      法  官  黃震岳
以上正本證明與原本無異。
如不服本判決應於收受送達後20日內向本院提出上訴書狀，並應
敘述具體理由；其未敘述上訴理由者，應於上訴期間屆滿後20日
內向本院補提理由書（均須按他造當事人之人數附繕本）「切勿
逕送上級法院」。
告訴人或被害人如不服判決，應備理由具狀向檢察官請求上訴，
上訴期間之計算，以檢察官收受判決正本之日起算。
                                      書記官  張峻偉
中　　華　　民　　國    111    年    7    月    21    日